【裁判字號】    97,上易,2772
【裁判日期】    971210
【裁判案由】    竊盜
【裁判全文】
臺灣高等法院刑事判決                97年度上易字第2772號
上  訴  人  臺灣宜蘭地方法院檢察署檢察官
被      告  乙○○
上列上訴人因被告竊盜案件，不服臺灣宜蘭地方法院97年度易字
第310號，中華民國97年9月30日第一審判決（起訴案號：臺灣宜
蘭地方法院檢察署97年度偵字第1589號），提起上訴，本院判決
如下：
    主  文
上訴駁回。
    理  由
一、公訴意旨略以：被告乙○○基於為自己不法所有之意圖，於
    民國（下同）九十七年四月二十二日十七時五十分許，在宜
    蘭縣員山鄉○○○路一二六號旁工地（下稱系爭工地），竊
    取告訴人甲○○所有價值約新臺幣（下同）一千二百元之木
    製板模六根。然於得手後正欲離去之際，旋為告訴人發覺並
    報警當場查獲。因認被告涉犯刑法第三百二十條第一項竊盜
    罪嫌。
二、按犯罪事實應依證據認定之，無證據不得認定其犯罪事實，
    又不能證明被告犯罪者，應諭知無罪之判決，刑事訴訟法第
    一百五十四條第二項、第三百零一條第一項分別定有明文。
    次按，刑事訴訟法上所謂認定犯罪事實之證據，係指足以認
    定被告確有犯罪行為之積極證據而言，如未能發現相當證據
    或證據不足以證明，自不得以推測或擬制之方法，以為裁判
    之基礎，最高法院二十九年上字第三一０五號及四十年臺上
    字第八六號分別著有判例；另認定不利於被告之事實，須依
    積極證據，苟積極證據不足為不利於被告事實之認定，即應
    為有利於被告之認定，更不必有何有利之證據，最高法院三
    十年上字第八一六號判例可資參照。末按，最高法院四十年
    臺上字第八六號、七十六年臺上字第四九八六號判例意旨，
    認定犯罪事實，所憑之證據，雖不以直接證據為限，間接證
    據亦包括在內，然無論直接或間接證據，其為訴訟上之證明
    ，須於通常一般之人均不致於有所懷疑，而得確信其為真實
    之程度者，始得據之為有罪之認定，倘其證明尚未達到此一
    程度，而有合理性懷疑之存在時，即無從為有罪之認定。
三、公訴人認被告涉犯前開竊盜犯行，無非係以被告乙○○之自
    白與證人即告訴人甲○○分別於警詢及偵查中之指訴、贓物
    認領保管單及現場照片等事證，持為認定被告乙○○涉犯竊
    盜罪嫌之主要論據。訊據被告乙○○固坦承確於九十七年四
    月二十二日十七時五十分許，在系爭工地拿取告訴人甲○○
    所有之六根木製板模之情，惟堅詞否認有何竊盜犯行，辯稱
    ：其在距離系爭工地約五百公尺之其他二處工地擔任泥作工
    程工頭，而其所負責之工地皆為同一公司承包，承包公司曾
    表示若工程需要可相互配合支援物料，嗣其因擬在另一工地
    使用木製板模鋪路，便事先告知工地主任張永和，張永和復
    未拒絕其拿取及使用系爭工地之木製板模，其方逕予拿取木
    製板模六根擬作暫時使用，約一星期後便可返還系爭工地，
    並非意圖出售木製板模得利，所為應非竊盜等語。
四、經查：
  (一)據證人賴汝彬於原審結證稱：其承包系爭工地泥作工程，並
    僱請乙○○擔任工頭，亦曾向乙○○表示，若工作上有任何
    需求，告知工地主任張永和即可，因一般業界慣例，現場工
    作有使用器材或工具之需要，均由工地主任全權處理等語（
    見原審卷第二十九至三十一頁），證人林益仁結證稱：其受
    雇於乙○○在系爭工地及系爭工地旁其他二處工地進行泥作
    工程，乙○○拿取系爭工地之木板前約二天，因其預計在二
    天後於另一工地使用木板鋪路，便告知乙○○，由乙○○調
    借木板供其使用，乙○○便在另一工地去電告知工地主任張
    永和進場之事，亦徵得工地主任同意，即若系爭工地旁之二
    處工地暫時欠缺木板使用，可先行借用系爭工地之木板使用
    ，因泥作慣例均係向板模工借用木板而非自行準備木板，程
    序上亦向現場負責人告知即可等語（見原審卷第三十一至三
    十三頁），足證被告乙○○逕至系爭工地拿取告訴人甲○○
    所有之木製板模六根，係基於其泥作工程鋪路所需，並非欲
    出售變賣得款獲利抑或供己不法使用甚明。從而，被告乙○
    ○主觀上究否具有為自己不法所有之意圖，始乘告訴人甲○
    ○疏於看管之際，著手竊取告訴人所有之木製板模六根，洵
    非無疑。
  (二)被告乙○○自系爭工地拿取告訴人甲○○所有之木製板模六
    根前，確曾告知工地主任張永和拿取木製板模使用之用途，
    復於告訴人甲○○疑其竊取木製板模時，即刻通知工地主任
    張永和到場說明等情，業經證人張永和於原審結證稱：「（
    陳木全工地我們要進場時，我是否已先告訴你我需要隔板『
    施工板』？）有」、「（我是否問你如果隔板『施工板』來
    不及準備，可不可以先拿板模那邊的木板來用？）有。但我
    是否有答應，我不太記得」、（我把甲○○的木板放在車上
    要載去陳木全工地使用，被甲○○攔下時，我是否有請你過
    來處理？）有」、「（你是否告訴甲○○，我有先把借用木
    板的事告訴你？）我是告訴甲○○，你有先跟我講，但我來
    不及轉告甲○○」、「（被告是何時告訴你要借用木板的事
    ？）被告在事發二天前在工地親自告訴我，我有叫別人載，
    但載不夠，我不記得我是怎麼跟被告說的」、「（若同意到
    別人工地借木板，通常都是什麼時候去載木板？）有的人會
    在下班的時候去載，明天上班就可以直接用」、「（被告是
    否告知你，如果來不及可否先使用板模的木材？）有這樣講
    」、「（如果被告無須事先告知你，為何被告會問你？）一
    般而言，我們是可以決定，就是被告告訴我，我再轉告所有
    權人」、「（被告是否拿木板做工程上使用？）是工作上方
    便才需要使用，被告應該是要拿木板作工作上使用」等語翔
    實（見原審卷第三十四至三十六頁），顯見被告不啻未有為
    自己不法所有之竊盜意圖，客觀上拿取木製板模六根之行為
    ，亦非屬竊盜，均可認定。
五、綜上所述，證人賴汝彬、林益仁及張永和上開所結證情詞，
    足認被告乙○○自系爭工地拿取告訴人甲○○所有之木製板
    模六根擬供其他工地鋪路使用前，已先告知工地主任張永和
    ，並非不告而取，雖未向告訴人告知，然其既已先行告知張
    永和，顯無為自己不法所有之意圖，核與刑法第三百二十條
    第一項竊盜罪之構成要件有間，尚有未合，自難令負竊盜罪
    責。此外，復查無其他直接證據抑或間接證據足以證明或補
    強被告確有如公訴意旨所稱之竊盜犯行。揆諸首開判例意旨
    及說明，本件因被告所涉竊盜之犯罪嫌疑顯屬不足，不能證
    明其犯罪。原審基於上述理由，以不能證明被告犯罪為由，
    諭知被告無罪之判決，經核其認事用法，證據取捨，均無不
    合。
六、檢察官上訴意旨略以：(一)一般業界慣例，各工地板模之所有
    權仍屬原工頭所有，工地主任僅得因其他工地工頭之需求，
    從中擔任協調之角色，由工地主任出面向其他工地之工頭商
    借，而非工地主任得擅自應允出借板模。證人即工地主任張
    永和到庭結證稱：被告雖有告知伊，但伊是否有答應，伊不
    太記得，伊也來不及轉告被害人甲○○等語，顯見被告僅口
    頭上告知工地主任，工地主任尚未回覆被害人是否同意，被
    告未經被害人同意即逕自拿取被害人所有之板模，與一般常
    情尚有不符。(二)又被告所施作之工地與被害人施作之工地相
    距僅數百公尺，如被告確實需要板模使用，大可在被害人施
    作時間內至被害人施作之工地直接向被害人商借，或向被害
    人稱工地主任已同意其使用被害人所有之板模，何以趁被害
    人下班後，駕駛其所有之自小貨車至被害人施作之工地拿取
    板，如非被害人下班後，突然返回工地而發現，該批板模是
    否事後確實會如數歸還被害人，亦屬未知之情，且板模係被
    害人工作之必備用品，如被害人隔日尚須使用該批板模，但
    該批板模未經告知即遭被告取走，對被害人而言將造成極大
    之損害，實難僅憑被告之辯解及證人之證述，遽認被告確無
    不法所有之意圖云云，惟查：
  (一)被告供稱已向工地主任張永和表示借用板模之意，而證人張
    永和雖證稱被告有先告知借用板模乙事，惟伊是否答應，已
    不太記得等語，然其已明確證稱：被告要把木板搬上車，遭
    被害人攔下時，有請伊過去處理，伊是告訴被害人，被告有
    先跟伊說，但伊來不及轉告被害人等語（見原審卷第三十四
    頁），則證人張永和是否並未允諾被告借用板模乙節，已非
    無疑。再由證人張永和證稱：一般而言，我們是可以決定，
    就是被告告訴我，我再轉告所有權人等語（見原審卷三十五
    至三十六頁），可見該處工地確有僅透由工地主任借用工地
    物品之常情，從而，被告循此常情，於告知該處工地主任張
    永和將借用板模後，再前往該處載運，縱未事先徵得板模所
    有權人之同意，仍難認被告主觀上有何竊盜他人財物之不法
    犯意至明。
  (二)又依被告供稱：「（當天為何下午五點多才去系爭工地拿木
    板？）我在另一個工地約下午五點四十分左右離開，因為陳
    木全工地隔天工人就要進場，我才去系爭工地載木板」、「
    （為何不趁板模所有權人在場時再去現場？）因為工程時間
    很趕來不及才沒有及時在上班時間去搬…」等語（見原審卷
    第三十七至三十八頁），核與證人張永和於原審中所證：「
    （若同意到別人工地借木板，通常都是什麼時候去載木板？
    ）有的人會在下班的時候去載，明天上班就可以直接用」等
    語（見原審卷第三十五頁）相符，可見被告之所以在下班時
    間始到工地載運借用之板模，純係因時間上來不及所致，且
    此等情形在工地亦屬常態，自難僅因被告係於工地下班時間
    ，前往載運板模，即遽認被告有何竊盜之不法所有之意圖。
    況檢察官上訴意旨所指若非被害人返回工地，否則被告是否
    確會返還借用之木板，亦屬未知之情乙節，純屬推論臆測之
    詞，尚難遽為不利於被告之認定。至檢察官上訴意旨所陳被
    害人可能會因木板突遭被告取走，致有無工作上必備用品可
    用之損害乙節，顯與被告是否成立竊盜犯行無涉，亦難執為
    認定被告犯罪之證據。
  (三)檢察官上訴意旨，並未提出其他積極證據證明被告確有涉犯
    前揭犯行，仍執原有證據，指摘原判決不當，使本院形成被
    告有罪之心證，自應維持原審為被告無罪之判決，本件上訴
    ，為無理由，應予駁回。
據上論斷，應依刑事訴訟法第368條，判決如主文。
本案經檢察官陳玉珍到庭執行職務。
中    華    民    國    97    年    12    月    10    日
                  刑事第十庭審判長法  官  楊炳禎
                                  法  官  陳博志
                                  法  官  李春地
以上正本證明與原本無異。
不得上訴。
                                  書記官  蘇秋
中    華    民    國    97    年    12    月    10    日


司法院資訊處製作；財團法人民間司法改革基金會備份。
